【裁判字號】    89,判,2334
【裁判日期】    890627
【裁判案由】    贈與稅
【裁判全文】
3? 政  法  院  判  決                          八十九年度判字第二三三四號
    原      告  丙○○
                甲○○
                乙○○
    被      告  財政部高雄市國稅局
右當事人間因贈與稅事件，原告不服行政院中華民國八十八年五月十五日台八十八訴
字第一九○九一號再訴願決定，提起行政訴訟。本院判決如左︰
    主  文
原告之訴駁回。
    事  實
緣原告之母陳玉華於八十一年二月二十五日以原告甲○○名義向佑親建設股份有限公
司（下稱佑親公司）及何榮州購買坐落於高雄市苓雅區○○○段三○九三地號土地及
其地上建物高雄市○○區○○街十號、福建街二二三巷九號房屋，總價新台幣（下同
）五六、○○○、○○○元，被告以上開房地係陳玉華以自有資金支付，因陳玉華已
於八十三年五月十九日死亡，乃以八十四年十月十三日財高國稅審三字第八四○四四
五四七號函通知陳玉華之繼承人即原告等於十日內申報贈與稅，原告甲○○於八十四
年十月二十六日以上開房地之土地公告現值及房屋評定價格計算贈與總額為七、七四
四、二九二元，並辦理贈與稅申報。案經被告以購置上開房地之資金為贈與標的，核
定本案贈與總額為五六、○○○、○○○元，贈與淨額五五、五五○、○○○元，應
納稅額二一、九九六、二五○元，向原告等發單課徵贈與稅。原告不服，申請復查，
未獲變更，提起訴願、再訴願，遞遭決定駁回，遂提起行政訴訟。茲摘敘兩造訴辯意
旨如次：
原告起訴意旨略謂︰一、原告先母向來即有投資不動產再予出售之情事，其投資行為
，子女們向來不過問，亦無所知悉。先母於八十一年二月二十五日以原告甲○○名義
向佑親公司及何榮州購置不動產，因甲○○在該期間出國，根本不知情，不動產過戶
亦由先母辦理，甲○○對此行為並未允受，贈與效力並未發生。至甲○○於八十四年
十月二十六日辦理贈與稅申報時並未主張不是贈與，乃因不懂法令，受被告承辦人員
誘導，以為只要依承辦人所言即可快速結案，為免節外生枝而辦理。二、先母於八十
二年復將前述投資之不動產予以出售，甲○○亦無所知，因出售契約並非甲○○所訂
，詢問買受人即知。所得價款六二、○○○、○○○元，係先母託先父提領（因先父
任職土銀主管），甲○○亦無所悉，由於大額提領應經提領人具名，被告可從簽名筆
跡來鑑定是否為甲○○所為，不能單從有人簽甲○○名字即認定為甲○○本人所為。
至於所提領現款之流向，由於甲○○本人自始至終即不知有此交易，如何向被告交代
？三、甲○○之設籍，亦由先母辦理，甲○○本人並不知情，被告不能以此來定罪。
四、先母於八十三年向傅廷麗購置不動產投資，甲○○並未參與契約訂定，亦無所悉
，可詢問當事人即知。五、綜上，請為判決撤銷原處分及一再訴願決定等語。
被告答辯意旨略謂︰一、原告甲○○於八十一年二月二十五日分別與佑親公司及何榮
州簽訂房屋、土地買賣契約書，購置坐落高雄市○○區○○街十號、福建街二二三巷
九號房屋及坐落基地（苓雅區○○○段三○九三地號土地，面積一、一六二平方公尺
，持分一○、○○○分之一、○八九），價款分別為五、八五○、○○○元及五○、
一五○、○○○元，合計五六、○○○、○○○元，此有不動產買賣契約書影本四份
可稽，被告依契約書所載付款資料，查得系爭買賣價金係由甲○○之母陳玉華支付，
核屬行為時遺產及贈與稅法第五條第三款以自己之資金，無償為他人購置財產，其資
金以贈與論之贈與行為，乃依財政部七十六年五月六日台財稅第七五七一七一六號函
規定，以八十四年十月十三日財高國稅審三字第八四四四五四七號函通知（於八十四
年十月十六日送達）原告等於十日內申報贈與稅（贈與人陳玉華於八十三年五月十九
日死亡，故通知原告等申報），受贈人甲○○於八十四年十月二十六日辦理贈與稅申
報，申報贈與人為陳玉華，贈與標的為系爭房地，且未主張系爭房地係受贈人以自有
資金購置非贈與情事，足見系爭房地係由陳玉華出資，無償為受贈人甲○○購置，是
被告以購買系爭房地之價款五六、○○○、○○○元為本案贈與標的，核定應納贈與
稅額二一、九九六、二五○元，依行為時遺產及贈與稅法第五條第三款規定，並無不
合。二、系爭不動產係由陳玉華出資無償為其女兒甲○○購置，核屬行為時遺產及贈
與稅法第五條第三款以贈與論之贈與行為，應以資金為贈與標的，而以贈與論之贈與
行為，與同法第四條規定經受贈人允受始生效力之贈與有別，且依民法第七百五十八
條「不動產物權，依法律行為而取得、設定、喪失及變更者，非經登記不生效力。」
及土地法第四十三條「依本法所為之登記，有絕對效力。」之規定，系爭不動產既經
登記於受贈人甲○○名下，即為受贈人甲○○所有。三、甲○○入出境紀錄及戶籍資
料顯示，甲○○雖於購買系爭不動產之前出國，惟其於八十一年至八十三年間入出境
次數相當頻繁，其戶籍於八十一年六月十九日設於高雄市○○區○○街十號，嗣於八
十二年十二月十六日出售系爭不動產，遂於八十三年一月十八日將戶籍遷入其於同年
月十九日向案外人傅廷麗購買之房地—高雄市○○區○○街八號七樓之一，斯時甲○
○均在國內（其入出境紀錄：八十二年十月四日入境，八十二年十二月二十五日出境
，八十三年一月八日入境，八十八年六月六日出境），甲○○稱對買賣系爭不動產根
本不知情等語，要難採信。四、甲○○於八十二年十二月五日與承買人蔡芳蘭立約出
售系爭不動產，縱如所稱係由其母親與承買人訂約，然甲○○既將印鑑交其母親與承
買人訂定買賣合約書，核屬民法第一百零三條規定之代理行為，其母親與他人訂約之
法律行為與其本人所為無異，又出售價款六二、○○○、○○○元均存入甲○○土地
銀行帳戶內，有甲○○土地銀行帳戶交易明細附卷，除分別於八十三年一月十七日、
二十八日、三十一日轉帳存入傅廷麗帳戶各為六、○○○、○○○元、八、○○○、
○○○元及一○、○○○、○○○元，應係支付向傅廷麗購買坐落高雄市○○區○○
街八號七樓之一房地價款外，其餘由甲○○、丙○○、渠等母親陳玉華、父親許幹廣
分次具名提領現金計三四、○○○、○○○元，雖訴稱因其父親任職土銀主管，故其
母親委託其父親提領出售房地價款，縱或屬實，亦不能否定存款為甲○○所有之事實
，其父親許幹廣代為提款之行為，僅屬民法第一百零三條規定之代理行為。再者，原
告並未提示資金提領後之流向，亦無資料顯示資金有回流陳玉華之情形，則所稱純係
其母親投資圖利行為，即無足採。五、綜上，原告之訴並無理由，請予駁回，以維稅
政等語。
    理  由
一、「凡經常居住中華民國境內之中華民國國民，就其在中華民國境內或境外之財產
    為贈與者，應依本法規定，課徵贈與稅。」、「本法稱贈與，指財產所有人以自
    己之財產無償給與他人，經他人允受而生效力之行為。」、「財產之移動，具有
    左列各款情形之一者，以贈與論，依本法規定，課徵贈與稅：．．．三、以自己
    之資金，無償為他人購置財產者，其資金。．．．」為行為時遺產及贈與稅法第
    三條第一項、第四條第二項及第五條第三款所規定。
二、本件原告之母於八十一年二月二十五日以原告甲○○名義向佑親公司及何榮州購
    買坐落於高雄市苓雅區○○○段三○九三地號土地及其地上建物高雄市○○區○
    ○街十號、福建街二二三巷九號房屋，總價五六、○○○、○○○元，被告以上
    開房地係陳玉華以自有資金支付，因陳玉華已於八十三年五月十九日死亡，乃以
    八十四年十月十三日財高國稅審三字第八四○四四五四七號函通知陳玉華之繼承
    人即原告等於十日內申報贈與稅，原告甲○○於八十四年十月二十六日以上開房
    地之土地公告現值及房屋評定價格計算贈與總額為七、七四四、二九二元，並辦
    理贈與稅申報。案經被告以購置上開房地之資金為贈與標的，核定本案贈與總額
    為五六、○○○、○○○元，贈與淨額五五、五五○、○○○元，應納稅額二一
    、九九六、二五○元，向原告等發單課徵贈與稅。原告不服，申請復查，未獲變
    更，提起訴願、再訴願，遞遭決定駁回，遂提起行政訴訟，並主張其母親陳玉華
    於八十一年二月二十五日以甲○○名義向佑親公司及何榮州購置不動產，因甲○
    ○出國，且不動產過戶係陳玉華辦理，甲○○對此並不知情，亦未允受，不發生
    贈與效力，至甲○○辦理贈與稅申報時未主張不是贈與，乃因不懂法令，受被告
    承辦人員誘導所致。又陳玉華於八十二年將前述不動產出售，所得價款六二、○
    ○○、○○○元，係由陳玉華託許幹廣提領，甲○○均無所悉，自無法向被告交
    代資金流向。至甲○○之設籍及八十三年向傅廷麗購置之不動產，亦均由陳玉華
    辦理，甲○○亦不知情等語；被告則以其依據不動產買賣契約書所載付款資料，
    查得系爭買賣價金係由甲○○之母陳玉華支付，核屬行為時遺產及贈與稅法第五
    條第三款以自己之資金，無償為他人購置財產者，其資金以贈與論之贈與行為，
    因贈與人陳玉華於八十三年五月十九日死亡，乃通知原告等申報贈與稅，受贈人
    甲○○於八十四年十月二十六日辦理贈與稅申報，申報贈與人為陳玉華，贈與標
    的為系爭房地，且未主張系爭房地係受贈人以自有資金購置非贈與情事，足見系
    爭房地係由陳玉華出資，無償為受贈人甲○○購置，系爭不動產既經登記於受贈
    人甲○○名下，即為甲○○所有。依甲○○入出境紀錄及戶籍資料顯示，甲○○
    雖於購買系爭不動產前出國，惟其於八十一年至八十三年間入出境次數相當頻繁
    ，甲○○稱對買賣系爭不動產不知情，要難採信。縱如甲○○所稱係其母親就系
    爭不動產訂約，然甲○○既將印鑑交其母親訂定買賣合約書，核屬民法第一百零
    三條規定之代理行為，其母親與他人訂約之法律行為與其本人所為無異。又出售
    系爭房地價款，均存入甲○○土地銀行帳戶內，原告雖稱由其母親委託其父親提
    領出售房地價款，縱或屬實，亦不能否定存款為甲○○所有之事實，原告並未提
    示資金提領後之流向，亦無資料顯示資金有回流陳玉華之情形，所稱純係其母親
    投資圖利之行為，即無足採等語為辯。
三、經查原告之母陳玉華於八十一年二月二十五日以其自有資金，為原告甲○○向佑
    親公司及何榮州購買坐落於高雄市苓雅區○○○段三○九三地號土地及其地上建
    物高雄市○○區○○街十號、福建街二二三巷九號房屋，總價五六、○○○、○
    ○○元，有系爭房地之訂購預約單、不動產買賣契約書、佑親公司負責人薛五郎
    八十三年十二月六日說明書及八十四年六月二十九日之談話紀錄、系爭房地收款
    明細、高雄市政府地政處新興地政事務所土地及建物登記謄本等影本附原處分卷
    可稽。經查佑親公司負責人薛五郎八十三年十二月六日出具說明書說明：「本公
    司八十年及八十一年度出售苓雅區○○街十號一、二樓及林富街十號、福建街二
    二三巷九號．．係由陳玉華、甲○○、丙○○三人簽約，其付款部分用現金給付
    ，餘支票給付（詳提供之資料）．．」，薛五郎於八十四年六月二十九日在被告
    處所之談話紀錄復稱：「本人所提供陳玉華購買本（佑親）公司房屋所提示支（
    客）票，係由帳載抄錄及買賣契約書抄錄無誤。有關彰銀中壢分行等銀行支票未
    有提兌情形，係因陳玉華對該客支票到期前以現金付款，並換取回該客支票，致
    無法提示紀錄。有關陳玉華以現金付款部分，本公司因已歇業，現金帳載無法知
    悉．．本公司出售予陳玉華房屋買賣契約書（陳玉華等人持有部分）有記載本公
    司收付情形．．可請陳君等人提供供核。」等語，另有系爭房地收款明細附卷可
    按。茲購置予甲○○之系爭房地資金既為原告母親陳玉華所有，原告等又未提出
    系爭房地係由甲○○本人出資購置之證明，且受贈人甲○○於八十四年十月二十
    六日辦理系爭房地之贈與稅申報時，申報贈與人為陳玉華，並未主張系爭房地係
    受贈人以自有資金購置非贈與情事；且系爭房地於八十二年十二月十六日出售予
    蔡芳蘭之價款六二、○○○、○○○元，均存入甲○○土地銀行帳戶內，有甲○
    ○土地銀行帳戶交易明細附卷足憑，上開款項除分別於八十三年一月十七日、二
    十八日、三十一日轉帳存入傅廷麗帳戶各為六、○○○、○○○元、八、○○○
    、○○○元及一○、○○○、○○○元（應係支付原告另向傅廷麗購買坐落高雄
    市○○區○○街八號七樓之一房地價款）外，其餘由甲○○、丙○○、乙○○、
    渠等母親陳玉華、父親許幹廣分次具名提領現金計三四、○○○、○○○元，其
    中回流至原告母親陳玉華之資金雖有五、○○○、○○○元，仍不能否定上開存
    款為甲○○所有以及甲○○母親陳玉華以其自有資金為甲○○購置系爭房地等事
    實。則被告以系爭房地係由陳玉華出資，無償為受贈人甲○○購置，屬行為時遺
    產及贈與稅法第五條第三款以自己之資金，無償為他人購置財產，其資金以贈與
    論之贈與行為，徵諸首開規定，洵屬有據。原告等以甲○○不知系爭房地之簽約
    、過戶、出售、資金提領及其設籍等情，主張甲○○並未允受系爭房地之贈與，
    然系爭房地既經登記為受贈人甲○○所有，且甲○○於辦理贈與稅申報時，亦未
    主張不是贈與，是原告所訴，核無可採，其以不懂法令而冀免卸責，亦無足取。
    從而，被告以購置上開房地之資金為贈與標的，核定本案贈與總額為五六、○○
    ○、○○○元，贈與淨額五五、五五○、○○○元，應納稅額二一、九九六、二
    五○元，揆諸首揭法條規定，並無違誤，一再訴願決定遞予維持，俱無不合。原
    告起訴意旨，難謂有理，應予駁回。
據上論結，本件原告之訴為無理由，爰依行政訴訟法第二十六條後段，判決如主文。
中    華    民    國     八十九      年      六      月     二十七      日
                    行 政 法 院 第 三 庭
                                審 判 長 評  事      曾  隆  興
                                         評  事      鄭  淑  貞
                                         評  事      林  家  惠
                                         評  事      徐  瑞  晃
                                         評  事      張  瓊  文
右  正  本  證  明  與  原  本  無  異
                                         法院書記官  阮  桂  芬
中    華    民    國     八十九      年      六      月     二十七      日


司法院資訊處製作；財團法人民間司法改革基金會備份。
